【裁判字號】    92,重訴,155
【裁判日期】    950331
【裁判案由】    分割共有物
【裁判全文】
臺灣臺南地方法院民事判決             92年度重訴字第155號
原      告  寅○○
訴訟代理人  張天良律師
複代理人    己○○
            周武旺律師
被      告  丑○○
            丁○○
上  一  人
訴訟代理人  甲○○
被      告  辛○○
            癸○○
            壬○○
            子○○
            戊○○
            庚○○
            卯○○
            辰○○
            乙○○
            丙○○
上列當事人間請求分割共有物事件，經本院於民國95年3月14日
言詞辯論終結，判決如下：
    主      文
兩造共有坐落台南縣佳里鎮○里段1198之2號、地目建、面積12
平方公尺土地，與坐落台南縣佳里鎮○里段1199之1號、地目建
，面積105 6平方公尺土地，應予合併分割如臺南縣佳里地政事
務所民國94年12月複丈成果圖即附圖所示，即：1.附圖Ａ部分、
面積427.2平方公尺土地，分歸原告丑○○，被告寅○○，按應
有部分比例二分之一保持共有。2.附圖Ｂ部分面積106.8平方公
尺土地，分歸被告辛○○單獨取得。3.附圖Ｃ１部分面積53.4平
方公尺土地，分歸被告癸○○單獨取得。4.附圖Ｃ２部分面積53
.4 平方公尺土地，分歸被告壬○○單獨取得。5.附圖Ｄ１部分
面積74.76平方公尺土地，分歸被告子○○單獨取得。6.附圖Ｄ
２部分面積16.02平方公尺土地，分歸被告乙○○單獨取得。7.
附圖Ｄ３部分面積16.02平方公尺土地，分歸被告丙○○單獨取
得。8.附圖Ｅ部分面積106.8平方公尺土地，分歸被告戊○○、
辰○○按應有部分比例二分之一保持共有。9.附圖Ｆ部分面積10
6.8平方公尺土地，分歸被告丁○○單獨取得。10.附圖Ｇ部分面
積94.8平方公尺土地，分歸被告卯○○、庚○○按應有部分比例
二分之一保持共有。11.附圖Ｈ部分面積12平方公尺土地，分歸被
告卯○○、庚○○按應有部分比例二分之一保持共有。
原告丑○○與被告寅○○應提出新台幣拾壹萬陸仟陸佰肆拾肆
元，由被告辛○○分得新台幣陸萬伍仟壹佰貳拾柒元，由被告癸○○分得新台幣萬貳仟伍佰陸拾肆元，由被告壬○○分得新台
幣萬貳仟伍佰陸拾肆元，由被告子○○分得新台幣貳萬壹仟陸
佰零貳元，由被告乙○○分得新台幣貳萬壹仟陸佰零貳元，由被
告丙○○分得新台幣貳萬壹仟陸佰零貳元，由被告戊○○、辰○○分得新台幣陸萬肆仟捌佰零柒元，由被告丁○○分得新台幣貳
萬捌仟佰捌拾捌元，由被告卯○○、庚○○分得新台幣貳萬捌
仟佰捌拾捌元。
訴訟費用，由兩造按附表一所示比例負擔。
    事實及理由
壹、程序方面：
    本件被告均未於最後言詞辯論期日到場，核無民事訴訟法第
    386條各款所列情形，爰依原告聲請，由其一造辯論而為判
    決。
貳、實體方面：
  一、原告起訴主張：
    (一)坐落台南縣佳里鎮○里段1198之2號、地目建、面積12平
      方公尺土地，與同段1199之1號、地目建，面積1056平方
      公尺土地（下稱系爭土地）為兩造所共有，面積合計為10
      68平方公尺，系爭土地之共有人相同，各共有人之應有部
      分亦均相同（詳如附表一所示）。目前系爭土地任由眾人
      停車，為此請求分割，使各共有人掌管各分管土地加以利
      用，對全體共有人有利。又其中1198之2地號土地面積甚
      少，將其與1199之1地號土地合併分割，對全體共有人有
      利，乃請求合併分割。
    (二)原告寅○○與被告丑○○，被告癸○○與壬○○，被告乙○○與丙○○間之關係分別為兄弟，為將來建築時，兄弟
      能合併使用土地，分割時將每對兄弟就其分得土地保持共
      有，較為有利。又原告與被告丑○○擁有門牌號碼台南縣
      佳里鎮○○路401號11層樓房，經營黃東公園旅館，此樓
      房之基地為台南縣佳里鎮○里段1610之13地號，位在複丈
      成果圖Ａ部分對面，原告與被告丑○○分得該部分土地後
      ，在該部分建築樓房，可與對面台南縣佳里鎮○○路401
      號樓房相呼應營業，對原告方便有利，全體共有人亦可面
      接進學街建造樓房，斟酌各共有人土地應有部分及地形，
      原告認以所聲明之分割方案最為適當。
    (三)原告寅○○與被告丑○○，被告戊○○與辰○○，被告卯
      ○○與庚○○均表示願彼此間保持共有。
    (四)斟酌系爭土地西邊面接佳里鎮○○○路，南邊面接進學路
      ，中山路寬度僅11公尺，進學路寬15公尺，因面接道路之
      路寬不同，面接中山路部分之土地價值較低，將來建築時
      又應留設騎樓地，騎樓地依法應供大眾通行之用，以及土
      地分割後之交通等等情事，乃依法聲請判決如聲明。
    (五)退步言之，如若不允原告所請，則將該複丈成果圖所示Ｈ
      、Ｇ、Ｆ、Ｅ、Ｄ之位置部分合計427.2平方公尺、或將
      東部部分分割予原告寅○○與被告丑○○亦可。但無論採
      取何種分割方案，為公平起見，均應請鑑定公司鑑定應互
      相補貼之地價差額。
    (六)又查系爭土地屬於實施容積管制地區，依建築技術規則建
      築設計施工篇第166條不適用第26條之規定（建蔽率可達
      到百分之百之規定），則依複丈成果圖，原告所分得Ａ部
      分能建築之面積最高為百分之八十，被告丁○○所謂「原
      告所分得Ａ部分之建築面積為百分之百」一節，並非事實
      ，該被告不瞭解本案土地係屬於佳里鎮都市計劃內之商業
      區，屬於實施容積管制區之地區。又複丈成果圖之比例尺
      為六百分之1，Ｂ部分之寬度，在該圖上顯示為0.7公尺，
      乘以六百倍為為4.2公尺，則Ｂ部分之寬度為4.2公尺，系
      爭土地為商業區○○○○○路之寬度為15公尺，未超過15
      公尺，不屬於畸零地，自可建築（台灣省畸零地使用規則
      第3條參照），另其他部分之寬度均大於Ｂ部分。
    (七)末按若原告所分得Ａ部分之土地或其他一部分共有人所分
      得土地價值超過各人按應有部分計算之價值者，不妨以補
      償地價差額，但是原告分得土地面積仍應按應有部分計算
      。
    (八)為此聲明：1.坐落台南縣佳鎮○里段1198之2地號，地目
      建，面積12平方公尺，同段1199之1地號，地目建，面積
      1056平方公尺應予合併分割如佳里地政事務所94年12月土
      地複丈成果圖所示：即：附圖Ａ部分、面積427.2平方
      公尺土地，分歸原告丑○○，被告寅○○，按應有部分比
      例二分之一保持共有。附圖Ｂ部分面積106.8平方公尺
      土地，分歸被告辛○○單獨取得。附圖Ｃ１部分面積53
      .4 平方公尺土地，分歸被告癸○○單獨取得。附圖Ｃ
      ２部分面積53.4平方公尺土地，分歸被告壬○○單獨取得
      。附圖Ｄ１部分面積74.76平方公尺土地，分歸被告子
      ○○單獨取得。附圖Ｄ２部分面積16.02平方公尺土地
      ，分歸被告乙○○單獨取得。附圖Ｄ３部分面積16.02
      平方公尺土地，分歸被告丙○○單獨取得。附圖Ｅ部分
      面積106.8平方公尺土地，分歸被告戊○○、辰○○按應
      有部分比例二分之一保持共有。附圖Ｆ部分面積106.8
      平方公尺土地，分歸被告丁○○單獨取得。附圖Ｇ部分
      面積94.8平方公尺土地，分歸被告卯○○、庚○○按應有
      部分比例二分之一保持共有。附圖Ｈ部分面積12平方公
      尺土地，分歸被告卯○○、庚○○按應有部分比例二分之
      一保持共有。2.訴訟費用各按應有部分分擔。
  二、被告則辯以：
    (一)被告丑○○同意原告所提分割方案，並主張與原告寅○○
      保持共有。
    (二)被告辛○○同意原告分割方案。惟系爭土地南面及西面均
      面臨馬路，如依據原告分割方案，應有部分少的人所分得
      土地，將受限於建築法規無法建築，分得位置應由抽籤決
      定。又系爭土地編訂為商業區，南側之進學路為15公尺寬
      ，依台南縣畸零地使用規則第3條規定，建築基地之正面
      路寬超過7公尺至15公尺之商業區，其最小寬度4公尺、最
      小深度15公尺，故本件分割後之各筆土地，臨路最小寬度
      必須要有4公尺，否則即成為畸零地，無法申請建築，而
      據本件測量人員口頭告知，複丈成果圖所示Ｂ部分之臨路
      寬度為3.93公尺，Ｃ部分之臨路寬度為3.97公尺，如果屬
      實，則Ｂ、Ｃ兩部分土地面積雖各達106.8平方公尺，但
      均不足最小寬度4公尺之要求，將成為畸零地無法興建房
      屋，是故本案進行分割前，自應先確定系爭土地是否為商
      業區○○○路○路寬是否確為15公尺？分割後各筆土地之
      最小寬度是否均達4公尺以上而不會變成畸零地？等情。
      綜上，被告辛○○之持分面積為106.8平方公尺，折合32.
      3坪，以面積而言，顯然已足供興建1棟房屋，因此不論本
      案分配位置為何，鈞院均應斟酌前開合法建築之最小寬度
      之限制，以免變成畸零地。
    (三)被告庚○○、子○○、卯○○、辰○○、戊○○陳述：不
      同意原告等主張之共有物分配位置，被告等主張依原告應
      有部分之土地面積及被告等應有部分之土地面積分為Ａ、
      Ｂ兩部分，並以抽籤方式決定分配位置。本案係因原告等
      要求分割而起，被告等並無分割之意思，原告等無權為被
      告分配各共有人之土地位置而影響他人權益。如原告等堅
      持持分角地，應依角地較高使用價值之差額補貼非角地之
      持分者以維公平。本案角地面臨15公尺進學路及11公尺中
      山路，鄰接道路最長，屬於都市計劃區，依建築技術規則
      得百分之百建築，可見使用價值最高商機最多，為公認最
      佳黃金地段，理應補貼非角地之共有人方為公平。又本案
      訴訟係因原告要求分割而起，被告等無分割之意思，因而
      相關訴訟費用應由原告負擔。另就原告鑑定找補之主張，
      被告庚○○主張原告須補貼損失，若不補貼，就要依抽籤
      決定複丈成果圖Ｂ到H部分之所有權人。
    (四)被告丁○○陳述：同意依被告庚○○、子○○、卯○○、
      辰○○、戊○○所提之分割方式分割，就原告鑑定找補之
      主張，亦希望原告補貼。
    (五)餘被告癸○○、壬○○、乙○○、丙○○均未於言詞辯論
      期日到場，亦未提出書狀為任何聲明或陳述。
  三、兩造不爭執事實：
    (一)系爭土地均相毗鄰，且均係空地，且地段相同，土地使用
      分區均為商業區，共有人及其應有部分均相同，詳如附表
      一所示。
    (二)系爭土地南面臨台南縣佳里鎮○○路，為15公尺寬道路，
      西面臨台南縣佳里鎮○○路，為11公尺寬道路。
    (三)原告寅○○與被告丑○○，被告戊○○與辰○○，被告卯
      ○○與庚○○均表示同意所分得之土地彼此間保持共有。
  四、得心證之理由
    (一)按各共有人得隨時請求分割共有物，但因物之使用目的不
      能分割或契約訂有不分割之期限者，不在此限。又共有物
      之分割，依共有人協議之方法行之，分割方法不能協議決
      定者，法院得因任何共有人之聲請，命為左列之分配：一
      、以原物分配於各共有人。二、變賣共有物，以價金分配
      於各共有人，民法第823條第1項、第824條第1項、第2項
      分別定有明文。查原告主張系爭土地為兩造共有，各共有
      人之應有部分均相同，共有人間並無不分割之特約，亦無
      因物之使用目的不能分割之情形，兩造無法達成協議分割
      等情，為兩造所不爭執，堪信屬實。次查系爭土地既無不
      得分割之情形，共有人間亦無不分割之特約，又無法達成
      協議分割，則原告依上開規定請求裁判分割，為有理由，
      應予准許。
    (二)本件系爭土地均係空地，且地段相同，均相毗鄰，土地使
      用分區均為商業區，共有人及其應有部分均相同，詳如附
      表一所示。又系爭土地南面臨台南縣佳里鎮○○路，為15
      公尺寬道路，西面臨台南縣佳里鎮○○路，為11公尺寬道
      路。原告寅○○與被告丑○○，被告戊○○與辰○○，被
      告卯○○與庚○○均表示同意所分得之土地彼此間保持共
      有等情，為兩造所不爭執，並有本院依職權履勘現場製有
      勘驗筆錄1份、土地登記簿謄本各1份、保持共有同意書各
      1 份在卷可稽，本院審酌上情，並慮及兩造之應有部分及
      分割後兩造均有可連接道路以供通行等情狀，及原告寅○○與被告丑○○，被告癸○○與壬○○，被告乙○○與丙○○間為二親等之直系血親，如各按應有部分比例保持共
      有，有助於合作利用，增進土地之價值，因認系爭土地合
      併分割如原告所主張分割方案即附圖所示，應符合兩造之
      最大利益。
    (三)從而兩造共有系爭土地合併分割如臺南縣佳里地政事務所
      民國94年12月複丈成果圖即附圖所示為最妥適，即：1.附
      圖Ａ部分、面積427.2平方公尺土地，分歸原告丑○○，
      被告寅○○，按應有部分比例二分之一保持共有。2.附圖
      Ｂ部分面積106.8平方公尺土地，分歸被告辛○○單獨取
      得。3.附圖Ｃ１部分面積53.4平方公尺土地，分歸被告癸○○單獨取得。4.附圖Ｃ２部分面積53.4平方公尺土地，
      分歸被告壬○○單獨取得。5.附圖Ｄ１部分面積74.76平
      方公尺土地，分歸被告子○○單獨取得。6.附圖Ｄ２部分
      面積16.02平方公尺土地，分歸被告乙○○單獨取得。7.
      附圖Ｄ３部分面積16.02平方公尺土地，分歸被告丙○○
      單獨取得。8.附圖Ｅ部分面積106.8平方公尺土地，分歸
      被告戊○○、辰○○按應有部分比例二分之一保持共有。
      9.附圖Ｆ部分面積106.8平方公尺土地，分歸被告丁○○
      單獨取得。10.附圖Ｇ部分面積94.8平方公尺土地，分歸被
      告卯○○、庚○○按應有部分比例二分之一保持共有。11.
      附圖Ｈ部分面積12平方公尺土地，分歸被告卯○○、庚○○按應有部分比例二分之一保持共有。
    (四)末按關於共有物之分割，如依原物之數量按其應有部分之
      比例分配，價值顯不相當者，依其價值按應有部分比例分
      配原物，如有害經濟上利用價值者，應認有民法第824條
      第3項之共有人中有不能按其應有部分受分配之情形，得
      以金錢補償之（參照最高法院63年台上字第2680號判例）
      。查系爭土地採複丈成果圖所示之方法分割，雖係按各共
      有人之應有部分比例分配，惟原告丑○○，被告寅○○，
      按應有部分二分之一比例保持共有如複丈成果圖即附圖所
      示Ａ部分西邊面接佳里鎮○○○路，路寬11公尺，南邊面
      接進學路，路寬15公尺，該部分土地價值較高，故應由原
      告丑○○，被告寅○○補償其他共有人。又查爭土地如複
      丈成果圖所示之分割方案，經鑑定其價值之差異詳如附圖
      二所示，此有長鴻不動產鑑定有限公司鑑定報告1份在卷
      可稽，從而，原告丑○○與被告寅○○應依附表二所示，
      提出31 6,644元，由被告辛○○分得65,127元，由被告癸○○分得32,564元，由被告壬○○分得32,564元，由被告
      子○○分得21,602元，由被告乙○○分得21,602元，由被
      告丙○○分得21,602元，由被告戊○○、辰○○分得64,8
      07元，由被告丁○○分得28,388元，由被告卯○○、庚○○分得28,388元。
  五、本件原告雖勝訴，惟係因分割共有物涉訟，由敗訴之被告
      負擔訴訟費用顯失公平，本院爰審酌各共有人之應有部分
      比例，依民事訴訟法第80條之1規定，命勝訴原告亦負擔
      一部分之訴訟費用，併予敘明。
  六、結論：本件原告之訴為有理由，依民事訴訟法第385第1項
      前段、第78條、第80條之1、第85第1項但書，判決如主文
      。
中    華    民    國    95    年    3     月    31    日
                  民事第三庭    法  官  黃莉莉
以上正本係照原本作成
如對本判決上訴，須於判決送達後20日內向本院提出上訴狀
中    華    民    國    95    年    3     月    31    日
                                書記官  陳美萍
  附表一
 ┌───────────┬┬───────────┐
 │臺南縣佳里鎮○里段    ││臺南縣佳里鎮○里段    │
 │1198-2地號            ││1199-1地號            │
 ├───────────┼┼───────────┤
 │面積：12平方公尺      ││面積：1056平方公尺    │
 ├────┬──────┼┼────┬──────┤
 │共有人  │應有部分    ││共有人  │應有部分    │
 ├────┼──────┼┼────┼──────┤
 │丁○○  │百分之10    ││丁○○  │百分之10    │
 ├────┼──────┼┼────┼──────┤
 │戊○○  │百分之5     ││戊○○  │百分之5     │
 ├────┼──────┼┼────┼──────┤
 │辰○○  │百分之5     ││辰○○  │百分之5     │
 ├────┼──────┼┼────┼──────┤
 │庚○○  │百分之5     ││庚○○  │百分之5     │
 ├────┼──────┼┼────┼──────┤
 │辛○○  │百分之10    ││辛○○  │百分之10    │
 ├────┼──────┼┼────┼──────┤
 │寅○○  │百分之20    ││寅○○  │百分之20    │
 ├────┼──────┼┼────┼──────┤
 │丑○○  │百分之20    ││丑○○  │百分之20    │
 ├────┼──────┼┼────┼──────┤
 │子○○  │百分之7     ││子○○  │百分之7     │
 ├────┼──────┼┼────┼──────┤
 │癸○○  │百分之5     ││癸○○  │百分之5     │
 ├────┼──────┼┼────┼──────┤
 │壬○○  │百分之5     ││壬○○  │百分之5     │
 ├────┼──────┼┼────┼──────┤
 │乙○○  │二百分之3   ││乙○○  │二百分之3   │
 ├────┼──────┼┼────┼──────┤
 │丙○○  │二百分之3   ││丙○○  │二百分之3   │
 ├────┼──────┼┼────┼──────┤
 │卯○○  │百分之5     ││卯○○  │百分之5     │
 └────┴──────┴┴────┴──────┘
 附表二：
┌─────┬───────────────────────┬─────┐
│          │            應受領補償金額（新台幣，元）      │          │                      │
├─┬───┼─────┬─────┬─────┬─────┤備      註│
│  │編  號│共有人姓名│原持分價值│分配價值  │差額      │          │
│  ├───┼─────┼─────┼─────┼─────┼─────┤
│  │Ａ    │丑○○1/2 │15,120,658│15,437,302│＋316,644 │符號＋為分│
│  │      │寅○○1/2 │          │          │          │配後比原持│
│  ├───┼─────┼─────┼─────┼─────┤分價值增加│
│  │Ｂ    │辛○○    │3,780,165 │3,715,038 │－65,127  │（應付），│
│  ├───┼─────┼─────┼─────┼─────┤符號－為分│
│  │Ｃ１  │癸○○    │1,890,082 │1,857,519 │－32,564  │配後比原持│
│  ├───┼─────┼─────┼─────┼─────┤分價值減少│
│  │Ｃ２  │壬○○    │1,890,083 │1,857,519 │－32,564  │（應得）  │
│  ├───┼─────┼─────┼─────┼─────┤          │
│  │Ｄ１  │黃順澤    │1,260,055 │1,238,346 │－21,602  │          │
│  ├───┼─────┼─────┼─────┼─────┤          │
│應│Ｄ２  │乙○○    │1,260,055 │1,238,346 │－21,602  │          │
│提├───┼─────┼─────┼─────┼─────┤          │
│出│Ｄ３  │丙○○    │1,260,055 │1,238,346 │－21,602  │          │
│補├───┼─────┼─────┼─────┼─────┤          │
│償│Ｅ    │戊○○1/2 │3,780,165 │3,715,038 │－64,807  │          │
│金│      │辰○○1/2 │          │          │          │          │
│額├───┼─────┼─────┼─────┼─────┤          │
│  │Ｆ    │丁○○    │3,780,165 │3,715,038 │－28,388  │          │
│  ├───┼─────┼─────┼─────┼─────┤          │
│  │Ｇ、Ｈ│卯○○1/2 │3,780,165 │3,715,038 │－28,388  │          │
│  │      │庚○○1/2 │          │          │          │          │
├─┼───┴─────┼─────┼─────┼─────┼─────┤
│  │                  │37,801,648│37,801,648│±0       │          │
│  │                  │          │          │          │          │
│  │                  │          │          │          │          │
└─┴─────────┴─────┴─────┴─────┴─────┘
註：一、按比例之受償金額均計算至整數，四捨五入。
    二、分割後仍維持共有之各共有人部分，則按其應有部分之
        比例提出補償金額或受領補償金額。


司法院資訊處製作；財團法人民間司法改革基金會備份。
